臺灣高等法院刑事判決　　　　　　　　　　　　　九十一年度上訴字第一二一五號
　　上　訴　人　臺灣板橋地方法院檢察署檢察官
　　被　　　告　甲○○
右上訴人因被告違反懲治走私條例等案件，不服臺灣板橋地方法院九十年度訴字第九
二七號，中華民國九十一年三月二十六日第一審判決（起訴案號：臺灣板橋地方法院
檢察署八十九年度偵字第一四七八九號）提起上訴，本院判決如左：
    主  文
上訴駁回。
    理  由
一、公訴意旨略以：被告甲○○明知自國外報關進口商品，應據實申報廠商、貨物名
    稱，且明知或可預知劉木容（已由檢察官移送台灣高雄地方法院併案審理）欲自
    日本地區轉運進口大陸地區管制物品，竟意圖營利，與劉木容基於共同犯意之聯
    絡，於民國八十八年三月間某日，由甲○○出資新台幣二十萬元，其餘資金由劉
    木容負責，決定進口一批明為日本地區加工，實則完全在大陸地區產製之調製香
    菇後，由劉木容以電話通知年籍不詳之「潘知機」代向日本「祥和貿易有限會社
    」（以下簡稱祥和會社）購買五百五十八箱（淨重八．六八噸）之調製香菇，甲
    ○○則提供由其擔任股東之利禾實業有限公司進口牌照，由劉木容以該公司名義
    申報進口及辦理裝運事宜，並將來貨之產地虛報為日本，再以電話委託不知情之
    合祥報關股份有限公司職員黃顏華向基隆關稅局辦理報關。嗣該批調製香菇以Ｗ
    ＨＬＵ0000000號貨櫃裝櫃，於同年四月十三日在日本神戶港委由萬海航
    運公司ＡＮＣＨＵＮ輪船載運進口，於同年四月十八日載運至基隆港卸岸，經基
    隆關稅局於同年月二十日進行查驗時，因包裝盒上印有大陸地區簡體字，認為產
    地存疑，經取樣送關稅總局鑑定結果，證實該批調製香菇原產地為中國大陸，完
    稅價格逾一百四十三萬元，始知悉上情。因認被告涉有懲治走私條例第二條第一
    項之私運管制物品進口罪嫌、刑法第二百十六條、第二百十五條之行使業務上登
    載不實文書罪嫌。
二、按犯罪事實應依證據認定之，無證據不得推定其犯罪事實。又不能證明被告犯罪
    者，應諭知無罪之判決，刑事訴訟法第一百五十四條、第三百零一條第一項前段
    分別定有明文。而認定不利於被告之事實，須依積極證據，苟積極證據不足為不
    利於被告事實之認定時，即應為有利於被告之認定，更不必有何有利之證據。最
    高法院著有判例可循（最高法院三十年上字第八一六號判例參照）。
三、公訴意旨認被告涉有右揭犯行，係以：扣案香菇包裝盒印有大陸地區中文簡體字
    ，經財政部關稅總局會同機關代表及學者專家鑑驗結果，認定原產地確係中國大
    陸，並經台北駐日經濟文化代表處派員前往輸出商祥和會社實際調查，證實該批
    香菇並未在日本地區加工，係由大橋貿易株式會社進口後，以祥和會社名義轉運
    出口等為主要論據。訊據被告則堅詞否認有被訴之犯行，辯稱：「我們這些東西
    在資料上都有，都從日本過來的，假如是大陸加工生產，我們就不需要再到日本
    買了。」，於原審並辯稱：「我們在進口之前，劉木容有向財政部高雄關稅局請
    示要進口調製香菇該如何進口，他們回函說需要提出船舶航程、貨櫃動態表及生
    產工廠等資料供查核。我和劉木容在大約八十八年二月間到日本神戶透過日本華
    人潘先生介紹，向祥和貿易有限會社購買調製香菇，我們有到祥和會社的公司看
    樣品，並說明要符合上開資料我們才可以進口，祥和會社說香菇是他們在日本調
    製的，所以才跟他們買。他還有提供產地證明、出口證明、日本工廠設備照片、
    製造流程說明書等，還經台北駐日經濟文化代表處認證，我們不知道那是大陸調
    製的香菇」等語。
四、經查：
(一)按海關為防杜不法廠商虛報產地，矇混進口大陸製造香菇調製品，應由進口人提
    供「產地證明」、「船舶航程表」、「貨櫃動態表」、「生產工廠」等文件資料
    以供查核。此有財政部高雄關稅局八十八年七月二十八日高普進字第八八一０三
    四五九號函及所附政字函第一八七四一號在卷可憑（附於法務部調查局航業海員
    調查處卷宗）。
(二)被告辦理此項調製香菇進口曾檢附有「產地證明」、日本輸出商祥和會社提供之
    「出口證明」「生產工廠設備照片」「製造流程說明書」及「船舶航程表」「貨
    櫃動態表」「進口報單」等文件。該「產地證明」證明系爭調製香菇為日本生產
    之香菇；「出口證明」證明本件調製香菇自日本出口；「生產工廠設備照片」「
    製造流程說明書」證明該調製香菇係日本生產加工之貨物；此外依「船舶航程表
    」「貨櫃動態表」所載，被告所屬之利禾實業有限公司自國外進口乙只四０呎貨
    櫃（裝載本件調製香菇），櫃號為ＷＨＬＵ0000000，該貨櫃係「空櫃提
    領」，於八十八年四月十二日滿櫃狀態下進貨櫃場，同年月十三日裝船，自「日
    本神戶港」裝船啟運，由萬海航運股份有限公司所屬之ＡＮＣＨＵＮ（安春）輪
    Ｖ－Ｓ２４０航次，於八十八年四月十八日自日本載運至基隆港卸岸，運抵基隆
    市環球貨櫃場，該貨櫃並非「轉口櫃」；另該ＡＮＣＨＵＮ（安春）輪係於八十
    八年四月十二日到達日本神戶港，於同年月十三日啟航。以上有「船舶航程表」
    「貨櫃動態表」各一件附卷可稽，並經證人即吉洋船務代理公司職員郭同和於法
    務部調查局航業海員調查處調查時證述綦詳。該調製香菇自日本祥和會社出口之
    事實，亦經我國台北駐大阪經濟文化辦事處認證在案。被告辯稱本件調製香菇係
    直接自日本廠商祥和會社進口，為可採信。
(三)本件調製香菇之外包裝盒印有大陸地區中文簡體字，共同被告劉木容於原審供稱
    ：「報關行跟我說標示需有中文字，我向祥和會社說需用中文標示，不知他們為
    何用中文簡體字，我在日本看樣品該箱子並沒有任何標示」（見原審卷第四十三
    頁）。祥和會社就此曾具函說明稱：「台灣客戶要求所有的箱子上，都必需有中
    國語表示，因此請在日中國人翻譯，並利用電腦的中國軟體，而作成之貼紙。但
    是，在台灣無法使用之事，我司完全不知道的情形下，而貼上箱子出了貨，希望
    貴司能諒解此事」，此有說明書一件附卷（見原審卷第五十頁）可查。觀之原審
    卷第四十六頁之該外包裝影本標示，製造廠商係「祥和貿易有限會社」，進口商
    係「利禾實業有限公司」，與本件貿易之雙方當事人相符，參酌前開「貨櫃動態
    表」、「船舶航程表」所載，該只貨櫃係於滿櫃狀態下自神戶港裝船啟運，運抵
    基隆港卸岸，並非「轉口櫃」，自非被告自大陸地區轉運進口，況外包裝如黏貼
    與實際之「製造廠商」及「進口商」不符之標示，亦不可能進口日本，則此項外
    包裝標示顯非由大陸地區之廠商製作所貼上，而劉木容亦供稱其在日本看樣品時
    箱子並無任何標示，是祥和會社說明書所稱該外包裝標示係應客戶要求，利用電
    腦之中國軟體作成貼紙而貼上一節，合於實情，為可採信。尚難僅因外包裝標示
    係以大陸地區中文簡體字書寫即予認定被告知悉進口之調製香菇係大陸地區貨物
    。
(四)本案香菇來源，據台北駐日經濟文化代表處派員調查結果，係謂「二、本案經派
    員赴神戶洽訪輸出商祥和貿易有限會社，按提供查證包裝外箱有簡體字之輸出商
    說明文件之一，請該公司社長山本和寬引導至代繕打簡體字之中國人處印證，渠
    答稱有所不便。另請其告知本案之調味加工廠，渠謂該批香菇係委託廣島友人代
    為安排海產加工廠，利用二月間空檔調味加工，但若欲訪查，渠亦必須同行。又
    請其提供本案香菇之貨運公司出具之運費收據、貨物入廠之簽收單據、加工費用
    收據，及委託加工廠之生產線日誌等資料，該社長則稱需向其友人查詢始知，迂
    迴規避不吐實情。」「三、嗣本案香菇來源，據日本輸出商查告，係透過竹商株
    式會社仲介向大橋貿易購得，復循線向仲介買賣之竹商公司查證，事先曉以前段
    查證過程，該社長潘氏告稱，本案係已調味之中國產香菇，由大橋貿易株式會社
    （已倒產）進口存儲神戶關汽港運株式會社保稅倉庫，由該公司仲介成交後再以
    祥和有限會社名義轉運出口。綜上查證結果，本案香菇非日本產係中國大陸產製
    洵堪認定」，以上有台北駐日經濟文化代表處八十八年十一月十六日日經（八八
    ）字第四八一四號函附卷（見八十八年度偵字第六七九三號卷第十七、十八頁）
    可憑。依代表處調查結果，雖稱本案之香菇，係由大橋貿易株式會社進口存儲神
    戶關汽港運株式會社保稅倉庫，由竹商株式會社仲介成交後再以祥和會社名義轉
    運出口等語。惟此項事實經過，均係仲介商竹商株式會社社長潘氏所片面告知，
    且無何談話紀錄可稽，亦無該批香菇之進口商大橋貿易株式會社之調查經過或係
    自大陸之進口資料。而據祥和會社社長告知「該批香菇係委託廣島友人代為安排
    海產加工廠，利用二月間空檔調味加工」，就此不同說詞，事關重大，自應再為
    調查，祥和會社社長於代表處派員調查時雖謂「但若欲訪查，渠亦必須同行」「
    需向其友人查詢始知」，雖不甚合作，但亦非完全不予配合，顯仍有調查之可能
    ，未予調查，即片面採信仲介商之說詞，尚難以該調查結果即認被告不利之認定
    。再者，依潘氏所稱，本案香菇係由大橋貿易株式會社進口存儲神戶關汽港運株
    式會社保稅倉庫，事後由竹商株式會社仲介成交後再以祥和貿易會社名義轉運出
    口，如其言無誤，顯見該批香菇先自大陸地區進口至日本後，當時並無買主，事
    後始經仲介轉賣被告之公司，則大陸廠商於出口該批貨物時並不知最終之買主係
    利禾實業有限公司及以祥和會社名義出口，自無可能於外包裝標示進口商係利禾
    實業有限公司、製造廠商係祥和會社，由此亦可見該外包裝標示之中文簡體字並
非係大陸廠商所製作，益見祥和會社前述函件所稱：該外包裝標示係其製作等語
    ，係屬實情。況本案香菇倘如調查結果所言，係大橋貿易株式會社自大陸進口，
    惟該調查結果並未指明仲介經過，亦未能記載被告就此事知情具體事實。而祥和
    會社並曾出具「出口證明」「生產工廠設備照片」「製造流程說明書」等文件予
    被告，證明該批貨物係其工廠所加工生產，則祥和會社為求該筆貿易成交賺取利
    潤，而隱瞞實情，亦非不可能。是尚難僅因該批香菇是大陸地區貨物，遽論被告
    有私運管制物品進口之犯罪故意。
(五)綜上所述，本件調製香菇係於八十八年四月十二日滿櫃狀態下進貨櫃場，翌日裝
    船，自「日本神戶港」裝船啟運，由ＡＮＣＨＵＮ（安春）輪Ｖ－Ｓ２４０航次
    ，於八十八年四月十八日自日本載運至基隆港卸岸，該貨櫃並非「轉口櫃」，自
    非被告自大陸轉運進口。日本輸出商祥和會社並曾提供「出口證明」「生產工廠
    設備照片」「製造流程說明書」等文件，證明該批貨物為其工廠加工生產，職是
    ，被告所辯其等曾向日本輸出商祥和會社說明需符合我國進口條件才可進口，祥
    和會社亦表示香菇是渠在日本調製，不知本案香菇係大陸調製香菇等語，為可採
信。此外，復查無其他積極證據足認被告涉有公訴人所指之犯行，不能證明被告
    犯罪。
五、原審以不能證明被告犯罪為由，諭知被告無罪之判決，經核於法並無不合。檢察
    官上訴意旨仍以扣案香菇包裝盒上印有大陸地區所使用之簡體字，有該盒文字影
    本足參，且該香菇經鑑定亦屬中國大陸所生產之香菇有國稅總局函可憑，是被告
    主觀上應知悉所運送物品為大陸所生產之香菇，被告既未經核准即運送中國大陸
    所生產之香菇，被告顯涉懲治走私條例等罪嫌等詞，指摘原判決違誤，為無理由
    ，應予駁回。
據上論斷，應依刑事訴訟法第三百六十八條，判決如主文。
本案經檢察官施慶堂到庭執行職務。
中      華      民      國    九十一    年      十      月    二十九    日
                              臺灣高等法院刑事第三庭
                                  審判長法  官  張  連  財
                                        法  官  張  傳  栗
                                        法  官  李  英  勇
右正本證明與原本無異。
檢察官如不服本判決應於收受送達後十日內向本院提出上訴書狀，其未敘述上訴之理
由者並得於提起上訴後十日內向本院補提理由書（均須按他造當事人之人數附繕本）
。
                                        書記官  陳  玲  憶
中      華      民      國    九十一    年      十      月    三十      日
